【裁判字號】    96,訴,46
【裁判日期】    970129
【裁判案由】    拆屋還地
【裁判全文】
臺灣嘉義地方法院民事判決  96年度訴字第46號
原      告  盧慶榮即祭祀公業盧榜管理人
被      告  戊○○
            丁○○
兼上二人之
訴訟代理人  丙○○
被      告  庚○○
訴訟代理人  己○○
被      告  乙○○
訴訟代理人  甲○○
上列當事人間請求拆屋還地事件，本院於民國97年1月15日言詞
辯論終結，判決如下：
    主  文
被告戊○○、丁○○、丙○○應將坐落附表一所示土地內，如附
表二Ａ、Ｅ、Ｆ所示之建物及附表三Ｋ所示空地旁之圍牆均拆除
，將土地返還原告。
被告戊○○、丁○○、丙○○應連帶給付原告新台幣貳拾陸萬貳
仟零貳拾貳元，及自民國九十六年七月六日起至九十七年一月十
五日止，按月連帶給付原告新台幣肆仟柒佰肆拾元，並自九十七
年一月十六日起至返還土地日止，按月連帶給付原告新台幣陸仟
佰柒拾肆元。
被告庚○○應將坐落附表一所示土地內，如附表二Ｂ、Ｃ、Ｄ所
示之建物均拆除，將土地返還原告。
被告庚○○應給付原告新台幣壹拾伍萬玖仟佰拾肆元，及自
民國九十六年七月六日起至返還土地日止，按月給付原告新台幣
仟肆佰陸拾肆元。
被告乙○○應將坐落附表一所示土地內，如附表二Ｇ、Ｈ、Ｉ、
Ｊ所示之建物及附表三Ｌ所示空地旁之圍牆均拆除，將土地返還
原告。
被告乙○○應給付原告新台幣貳拾柒萬肆仟肆佰玖拾伍元，及自
民國九十六年七月六日起至返還土地之日止，按月給付原告新台
幣伍仟玖佰陸拾柒元。
原告其餘之訴駁回。
訴訟費用由被告戊○○、丁○○及丙○○連帶負擔百分之四十一
，被告庚○○負擔百分之二十一，被告乙○○負擔百分之三十八
。
    事實及理由
壹、程序方面：
    按訴狀送達後，原告不得將原訴變更或追加他訴，但經被告
    同意者、擴張或減縮應受判決事項之聲明者，及該訴訟標的
    對於數人必須合一確定時，追加其原非當事人之人為當事人
    者，不在此限，民事訴訟法第255條第1項第1、3、5款分別
    定有明文。又被告於訴之變更或追加無異議，而為本案之言
    詞辯論者，視為同意變更或追加，亦為同條第2項所明定。
    原告起訴請求被告己○○、何東勳、丙○○應將附表一所示
    土地之地上物拆除，自上揭土地遷出，並請求被告三人應連
    帶給付新台幣（下同）1,800,000元，嗣訴狀送達後，發現
    地上物之所有人應為李石令、庚○○及乙○○，然李石令業
    已死亡，其繼承人尚有丁○○、戊○○，故追加丁○○、戊○○、庚○○、乙○○為被告，且撤回對己○○及何東勳之
    起訴；嗣後乃以準備書狀(二)復變更聲明為被告丁○○等五人
    應將如附表二所示之地上物拆除，將土地返還原告，被告丁○○等應連帶給付損害金253,362元，被告庚○○、乙○○
    應各給付損害金611,483元、678,655元，嗣再以準備書狀(三)
    擴張聲明被告丁○○、丙○○及戊○○應連帶給付損害金42
    3,011元，並縮減聲明被告庚○○、乙○○各應給付損害金
    229,867元、396,008元，經核與前揭規定相符，應予准許，
    合先說明。
貳、原告起訴主張：
一、如附表一所示坐落嘉義縣新港鄉○○○段177地號土地為原
    告所有，被告等無權占有原告所有土地，訴外人李石令並在
    其上搭建如附表二所示Ａ、Ｅ、Ｆ之地上物及附表三所示Ｋ
    部分周圍之圍牆，而李石令於民國92年1月21日死亡，被告
    丁○○、丙○○、戊○○為其繼承人；被告庚○○在其上搭
    建如附表二所示Ｂ、Ｃ、Ｄ之地上物；被告乙○○在其上搭
    建如附表二所示Ｇ、Ｈ、Ｉ、Ｊ之地上物及附表三所示Ｌ部
    分周圍之圍牆。渠等占用位置、面積及地上物構造如嘉義縣
    大林地政事務所96年12月17日複丈成果圖所示，按所有人對
    無權占有或侵奪其所有物者，得請求返還之，對於妨害其所
    有權者，得請求除去之，有妨害之虞者得請求防止之，民法
    第767條定有明文，被告等未經原告同意而無權占用系爭土
    地，原告即得依上開規定，請求被告等拆除地上物，並將土
    地返還原告。
二、又被告等無權占用系爭土地，侵害原告之利益，被告等受有
    相當於土地租金之不當利益，致原告受有損害，被告等自應
    賠償原告五年間相當於租金之損害金：
  (一)被告丁○○、丙○○、戊○○占用地上物面積為130.47平方
    公尺，占用空地面積為449平方公尺，合計579.47平方公尺
    ，以附表四所示該年度之公告現值年息百分之五計算損害金
    為423,011元；每月相當於租金之損害為7,967元。
  (二)被告庚○○占用地上物面積為314.89平方公尺，以附表三所
    示該年度之公告現值年息百分之五計算損害金為229,867元
    ；每月相當於租金之損害為4,230元。
  (三)被告乙○○占用地上物面積為349.48平方公尺，占用空地面
    積為193平方公尺，合計542.48平方公尺，以附表三所示該
    年度之公告現值年息百分之五計算損害金為396,008元；每
    月相當於租金之損害為7,459元。
  (四)並聲明：被告丁○○、丙○○、戊○○應將坐落附表一所
    示土地如附表二Ａ、Ｄ、Ｆ所示之地上建物拆除，並將土地
    返還原告；被告庚○○應將坐落附表一所示土地如附表二
    Ｂ、Ｃ、Ｄ所示之地上建物拆除，並將土地返還原告；被
    告乙○○應將坐落附表一所示土地如附表二Ｇ、Ｈ、Ｉ、Ｊ
    之地上建物拆除，並將土地返還原告；被告丁○○、丙○○、戊○○應將坐落附表一所示土地如附表三Ｋ所示之圍牆
    拆除，並將土地返還原告；被告乙○○應將坐落附表一所
    示土地如附表三Ｌ所示之圍牆拆除，並將土地返還原告；
    被告丁○○、丙○○、戊○○應連帶給付423,011元，及自
    訴狀繕本送達被告翌日起至交還土地之日止，按月連帶給付
    原告7,967元；被告庚○○應給付229,867元，及自訴狀繕
    本送達被告之翌日起至交還土地之日止，按月給付原告4,23
    0元；被告乙○○應給付396,008元，及自訴狀繕本送達被
    告翌日起至交還土地之日止，按月給付原告7,459元；訴
    訟費用由被告負擔。
、被告抗辯：
一、被告丙○○、丁○○及戊○○部分：
    附圖所示Ａ、Ｅ、Ｆ地上物是父親李石令的，父親已經在92
    年間過世，渠等都未辦理拋棄繼承。祖父盧清水娶盧王里，
    生女兒盧賞，盧賞是我父親李令石同母異父的妹妹，房子是
    由祖父盧清水所留下，為了祭拜祖先才住在那裡，我們非無
    權占有等語。
二、被告庚○○部分：
    附圖所示Ｂ、Ｃ、Ｄ地上物為其所有，房子是我們自己蓋的
    ，由地價稅使用證明書可證；且土地台帳上所載管理人為盧
    氏早，盧氏早是我母親，所以我們在土地上蓋房子係經管理
    人同意等語。
三、被告乙○○：
    附圖所示Ｇ、Ｈ、Ｉ、Ｊ地上物為其所有，其祖父為盧權，
    盧氏絨為盧權的女兒，何德入贅盧姓，何遷是其父親，已經
    住了五代，房屋係經過管理人同意才興建的等語。
四、並皆聲明：駁回原告之訴。
肆、本院得心證之理由：
一、原告起訴主張如附表一所示土地係原告所有，被告等在前開
    土地上搭蓋如附表二所示建物及附表三空地旁圍牆之事實，
    業據原告提出附表一所示土地之土地登記謄本、地籍圖、嘉
    義縣新港鄉公所就祭祀公業盧榜選任新管理人同意備查之函
    文及現場照片為證（詳本院卷(一)第6至8、34至39頁），並經
    本院會同地政人員履勘現場查證屬實，分別製有勘驗筆錄及
    囑託嘉義縣大林地政事務所人員繪製複丈成果圖存卷可參（
    詳本院卷(一)第32、33、51、212、213頁，卷(二)第16頁），且
    為被告所不爭執，並提出房屋稅籍證明為憑（詳本院卷(一)第
    81至83頁），堪信屬實。被告既以前詞置辯，則本件所應審
    究者即為：原告請求被告遷讓交還土地，是否有理由？原告
    得請求相當於租金之不當得利金額若干？茲分別說明如下。
二、按所有人對於無權占有或侵奪其所有物者，得請求返還之。
    對於妨害其所有權者，得請求除去之，有妨害其所有權之虞
    者，得請求防止之，民法第767條定有明文。附表一所示土
    地既為原告所有，然被告等在附表一所示土地上竟興建附表
    二所示之建物及附表三所示空地旁之圍牆，雖被告等均辯稱
    ：渠等居住在此已數代之久，興建房屋係經之前的祭祀公業
    管理人同意等語，並提出房屋稅籍證明為憑。
  (一)惟查，附表二所示建物分別為被告等所有一節，業據被告等
    提出房屋稅籍證明可佐，亦為兩造所不爭執，然被告等興建
    附表二所示房屋時，是否經土地所有權人祭祀公業盧榜之管
    理人同意，即與被告等是否有權占有附表一所示土地至為攸
    關。經查，本院依職權向嘉義縣新港鄉公所調閱祭祀公業盧
    榜歷任管理人及派下全員資料，經核祭祀公業盧榜歷來登記
    有案之管理人為盧丁及盧旺（詳本院卷(一)第176、177頁），
    管理人盧旺於日據大正10年9月29日死亡後，祭祀公業盧榜
    迄未依法選任管理人，直至95年間選任盧慶榮為管理人並報
    請新港鄉公所核准備查等情，有該所96年10月4日嘉新鄉民
    字第096001077 8號函及檢附之派下員證明、派下員名冊、
    派下全員系統表歷及派下管理人名冊在卷可稽（詳本院卷(一)
    第162至184頁）。
  (二)被告丙○○、丁○○及戊○○雖辯稱：父親李石令與盧賞係
    同母異父的妹妹，盧賞係盧清水的女兒，房子是盧清水留下
    的云云。被告乙○○亦辯稱：其祖父為盧權，盧氏絨為盧權
    的女兒，何德入贅盧姓，何遷是其父親，已經住了五代，房
    屋係經過管理人同意才興建的等語。惟經本院核對祭祀公業
    盧榜之派下員名冊及派下系統表，被告丙○○、丁○○、戊○○及渠等父親李石令，被告乙○○及其父親何遷均非祭祀
    公業盧榜之派下員，據被告等所述，渠等亦非祭祀公業盧榜
    之派下子孫，與祭祀公業盧榜之親族僅係遠親關係，渠等既
    主張如附表二所示之房屋及占用附表三所示之空地係有權占
    用，自須證明興建房屋或占用空地之始，曾經前任管理人盧
    丁或盧旺同意。渠等以居住此地數代之久，或以其先祖與盧
    氏親族之關係，據為業經管理人同意興建房屋之依據，尚無
    可採。
  (三)被告庚○○另辯稱：土地台帳上所載管理人為盧氏早，盧氏
    早是我母親，所以我們在土地上蓋房子係經管理人同意等語
    ，並提出繳驗申請書、申報書記入方法及管理人名冊各1紙
    為憑（詳本院卷(一)第137至139頁），經核與新港鄉公所前揭
    函文檢附之資料相符（詳本院卷(一)第177至179頁）。惟本院
    核閱被告庚○○提出之繳驗申請書上，代理人欄位雖記載「
    盧氏早」，惟其備註欄亦記載「原管理人盧旺死亡，現時管
    理人選任手續中，便宜權利關係人盧氏早提出申報」，足見
    該申報書係由盧氏早自行填載並提出，再參以審查意見欄位
    另記載「要提出派下證明及管理人選任」，而審查核章欄位
    僅「初審」經核章，然「登記」及「複審」欄位卻未經核章
    同意，顯見盧氏早提出自願擔任祭祀公業盧榜管理人之代理
    人一事，未經完成核准同意之手續。本院復參諸新港鄉公所
    前揭函文提出之歷任管理人名冊，管理人亦僅記載盧丁及盧
    旺（詳本院卷(一)第176、177頁），而未見盧氏早擔任管理人
    代理人之記載，益證盧氏早雖提出自願擔任代理人之申請，
    然未經派下員及主管機關核准同意甚明。故被告庚○○以前
    揭申報書主張盧氏早曾擔任祭祀公業盧榜之管理人，故興建
    房屋之始曾經管理人同意云云，亦無足採。
  (四)從而，被告等既無合法權利，竟在原告所有如附表一所示土
    地上，興建附表二所示房屋並占用附表二、三所示土地，自
    屬無權占用，原告本於所有權，請求被告等將如附表二所示
    無權占用之建物拆除，連同附表三所示占用之土地併予返還
    ，應屬可採。
三、原告得向被告請求不當得利之金額？
  (一)按無法律上之原因而受利益，致他人受損害者，應返還其利
    益。雖有法律上之原因，而其後已不存在者，亦同，民法第
    179條定有明文。故得請求之範圍，應以對方所受之利益為
    限。而無權占有他人土地，可獲得相當於租金之利益，為社
    會通常觀念 (最高法院61年度台上字第1695號判例參照)。
    又城市地方房屋租金，以不超過土地及建物改良申報總價年
    息百分之10為限，土地法第97條第1項定有明文。又所謂年
    息百分之10，乃指房屋租金之最高限額，並非必須照申報價
    額年息百分之10計算之，尚須斟酌基地之位置、工商繁榮之
    程度，使用人利用基地之經濟價值、所受之利益，彼等關係
    及社會感情等情事，以為決定。
  (二)附表二所示之建物，均係被告等擅自興建而無權占用建物坐
    落之土地，附表三所示之土地，亦係被告丙○○、丁○○、
    戊○○及乙○○無權占用，則原告請求被告占用上開土地相
    當於5年租金之不當得利，即屬有據。又被告等繼續占用附
    表二所示之建物，足致原告就附表二所示建物坐落之土地及
    附表三所示土地受有無法使用收益之損害，則被告占有土地
    之事實狀態，於返還土地前，僅履行期未到，非履行期條件
    未成就，且被告有到期不履行之虞，故原告就此履行未到前
    之不當得利提起將來給付之訴，即請求相當於租金之不當得
    利，揆之前揭說明，於法相符，應屬正當。
  (三)至損害金之計算，本院審酌附表二所示建物分別為被告等所
    有並供居住之用，附表三所示土地則為被告住處前之空地，
    附表一所示土地四周均為鄉村型住家，新港鄉三間村2鄰三
    間厝16、17號間有一條私有巷道可通往庄內路對外通行，附
    近沒有商店，經濟並不繁榮等情，業經本院履勘現場屬實，
    有前開勘驗筆錄、複丈成果圖及現場照片在卷可稽（詳本院
    卷(一)32至39、212、213頁，卷(二)第28頁），是本院認應以公
    告現值百分之4計算為適當。
  (四)又被告擅自占用附表一所示土地之面積分別如附表二、三所
    示，而附表一所示坐落之土地，於91至93年度之公告現值均
    為每平方公尺2,700元，94年度之公告現值為每平方公尺2,6
    00元，95年度之公告現值為每平方公尺3,300元，有原告提
    出之地價謄本附卷足憑（詳本院卷(一)第194頁）。惟原告前
    因起訴之對象有誤，而重新寄送更正聲明後之準備書狀(二)，
    被告丙○○、丁○○、戊○○、庚○○及乙○○均於96年7
    月5日收受等情，有送達回證在卷可按（詳本院卷(二)第111至
    11 5頁），則原告請求起訴狀繕本送達後回溯5年之損害金
    ，其得請求之起迄期間應自91年7月6日起至96年7月5日止，
    惟原告嗣後於本院陳明請求被告給付損害金之期間至95年12
    月等語（詳本院卷(二)第22頁），故本件原告請求被告給付損
    害金之起迄期間，應【自91年7月6日起至95年12月31日止】
    。依附表一所示土地91至95年度公告現值年息百分之4計算
    ，則被告丙○○、丁○○及戊○○應連帶給付262,022元，
    被告庚○○應給付159,334元，被告乙○○應給付274,495元
    （計算式詳如附表四所示）。
  (五)原告另請求被告應自起訴狀繕本送達後迄返還土地之日止，
    按月給付損害金，則依附表一所示土地96年度公告現值為每
    平方公尺3,300元，按年息百分之4計算。則被告丙○○、丁○○及戊○○應自準備書狀(二)繕本送達翌日即96年7月6日起
    迄返還土地日止，按月連帶給付6,374元（579.47×3,300×
    4%÷12＝6,374，元以下四捨五入），惟原告準備書狀(二)僅
    請求被告丙○○、丁○○及戊○○按月連帶給付4,740元之
    損害金，準備書狀(三)方擴張請求按月連帶給付7,967元之損
    害金，故被告丙○○、丁○○及戊○○應自準備書狀(二)繕本
    送達翌日即96年7月6日起，迄準備書狀(三)繕本送達日即97年
    1月15日止，按月連帶給付4,740元之損害金，並自準備書狀
    (三)繕本送達翌日即97年1月16日起迄返還土地日止，按月連
    帶給付6,374元之損害金。另被告庚○○應自96年7月6日起
    迄返還土地日止，按月給付3,464元（314.89×3,300×4%÷
    12 ＝3,464，元以下四捨五入），被告乙○○應自96年7月6
    日起至返還土地日止，按月給付5,967元（542.48×3,300×
    4%÷12＝5,967，元以下四捨五入）。
伍、綜上所述，被告等既無權占用附表二、三所示之土地，則原
    告本於所有權人之地位，自得請求被告拆除地上物並交還土
    地，且被告等無權占用原告所有之土地，使原告受有不能使
    用之損害，被告等受有相當於租金之不當得利，原告自得對
    之為請求。從而，原告依民法第767條物上請求權之法律關
    係，請求被告拆除附表二所示建物及附表三所示空地旁之圍
    牆，並交還土地，並依民法第179條不當得利之法律關係，
    請求被告丙○○、丁○○及戊○○應連帶給付262,022元，
    及自準備書狀(二)繕本送達翌日即96年7月6日起，迄準備書狀
    (三)繕本送達日即97年1月15日止，按月連帶給付4,740元之損
    害金，並自準備書狀(三)繕本送達翌日即97年1月16日起返還
    土地日止，按月連帶給付6,374元之損害金；被告庚○○應
    給付159,334元，及自準備書狀(二)繕本送達翌日即96年7月6
    日起迄返還土地日止，按月給付3,464元之損害金。被告乙○○應給付274,495元，及自準備書狀(二)繕本送達翌日即96
    年7月6日起迄返還土地日止，按月給付5,967元之損害金，
    為有理由，應予准許，逾此範圍之請求，即屬無據，應予駁
    回。
陸、本件待證事實已臻明瞭，兩造其餘攻擊防禦方法及舉證，經
    本院斟酌後，認對判決之結果已不生影響，爰不一一詳為審
    酌，併此敘明。
柒、據上論結，本件原告之訴為一部有理由，一部無理由，依民
    事訴訟法第79條、第85條第1項但書，判決如主文。
中    華    民    國    97    年    1     月    29    日
                  民二庭法  官  林中如
以上正本係照原本作成
如對本判決上訴須於判決送達後20日內向本院提出上訴狀
中    華    民    國    97    年    1     月    29    日
                        書記官  林柑杏
附表一
┌─┬─────────┬─────┐
│編│  土  地  坐  落  │   面積   │
│號│                  │(平方公尺)│
├─┼─────────┼─────┤
│1 │嘉義市新港鄉三間厝│2,100.00  │
│  │段177地號         │          │
└─┴─────────┴─────┘
附表二：
┌─┬────┬─────────┬─────┬──────┐
│編│土地坐落│占用房屋位置及面積│占用房屋之│  所有權人  │
│號│地號（同│                  │建材      │            │
│  │上段）  │                  │          │            │
├─┼────┼─────────┼─────┼──────┤
│1 │177地號 │附圖  A：90.41㎡  │磚造      │丙○○、李育│
│  │        ├─────────┼─────┤茂、戊○○公│
│  │        │附圖  E：20.61㎡  │磚造      │同共有      │
│  │        ├─────────┼─────┤            │
│  │        │附圖  F：19.45㎡  │磚造      │            │
├─┼────┼─────────┼─────┼──────┤
│2 │同上    │附圖  B：57.04㎡  │鐵架鐵皮  │庚○○所有  │
│  │        ├─────────┼─────┤            │
│  │        │附圖  C：99.48㎡  │鐵架鐵皮  │            │
│  │        ├─────────┼─────┤            │
│  │        │附圖  D：158.37㎡ │磚造      │            │
├─┼────┼─────────┼─────┼──────┤
│3 │同上    │附圖  G：66.99㎡  │鐵皮鐵架  │乙○○所有  │
│  │        ├─────────┼─────┤            │
│  │        │附圖  H：31.03㎡  │鐵皮鐵架  │            │
│  │        ├─────────┼─────┤            │
│  │        │附圖  I：75.30㎡  │鐵皮鐵架  │            │
│  │        ├─────────┼─────┤            │
│  │        │附圖  J：176.16㎡ │磚造      │            │
└─┴────┴─────────┴─────┴──────┘
附表三：
┌─┬────┬─────────┬─────┬──────┐
│編│土地坐落│圍牆占用位置及面積│占用用途  │圍牆所有人  │
│號│地號（同│                  │          │            │
│  │上段）  │                  │          │            │
├─┼────┼─────────┼─────┼──────┤
│1 │177地號 │附圖  K：449㎡    │圍牆內空地│丙○○、李育│
│  │        │                  │          │茂、戊○○公│
│  │        │                  │          │同共有      │
├─┼────┼─────────┼─────┼──────┤
│2 │同上    │附圖  L：193㎡    │圍牆內空地│乙○○所有  │
└─┴────┴─────────┴─────┴──────┘
附表四：
┌─────────┬────────────────────────────────┐
│占用位置及面積（平│                    損害金(元以下四捨五入)                      │
│方公尺）          ├─────────┬────────┬────────┬────┤
│                  │91.7.6至93.12.31  │94.1.1至94.12.31│95.1.1至95.12.31│  合計  │
│                  │                  │                │                │        │
├─────────┼─────────┼────────┼────────┼────┤
│附圖A+E+F： 130.47│579.49×2,700×4% │579.49×2,600× │579.49×3,300× │262,022 │
│附圖K：     449.00│×6/12＋579.49×2,│4% ＝29,067     │4% ＝76,493     │        │
│合計：      579.47│700×4%×2＝      │                │                │        │
│                  │156,462           │                │                │        │
├─────────┼─────────┼────────┼────────┼────┤
│附圖B+C+D： 314.89│314.89×2,700×4% │314.89×2,600× │314.89×3,300× │159,334 │
│合計：      314.89│×6/12＋314.89×2,│4% ＝32,749     │4% ＝41,565     │        │
│                  │700 ×4%×2＝     │                │                │        │
│                  │85,020            │                │                │        │
├─────────┼─────────┼────────┼────────┼────┤
│附圖G+H+I+J：     │542.48×2,700×4% │542.48×2,600× │542.48×3,300× │274,495 │
│            349.48│×6/12＋542.48×2,│4% ＝56,418     │4% ＝71,607     │        │
│附圖L：     193.00│700 ×4%×2＝     │                │                │        │
│合計：      542.48│146,470           │                │                │        │
└─────────┴─────────┴────────┴────────┴────┘


司法院資訊處製作；財團法人民間司法改革基金會備份。
